【裁判字號】    89,家訴,42
【裁判日期】    891030
【裁判案由】    分割共有物
【裁判全文】
臺灣臺南地方法院民事判決  八十九年度家訴字第四二號
    原      告  癸○○
                寅○○
    右  二  人
    法定代理人  陳耀貞      住.
    共      同
    訴訟代理人  鄭嘉慧律師
                許雅芬律師
    被      告  己○○      住.
                壬○○      住.
                辛○○      住.
                戊○○      住.
                丁○○      住.
                庚○○      住.
                子○○      住.
                乙○○      住.
                甲○○      住.
    右九人共同
    訴訟代理人  丙○○      住.
    被      告  申○○      住台北縣永和市○○里○鄰○○街十九巷四號五樓
                丑○○      住.
                巳○○      住.
                卯○○      住.
                辰○○      住.
                午○○      住.
                未○○      住.
                            .
右當事人間請求分割共有物事件，本院判決如左：
    主    文
被告巳○○、卯○○、辰○○、午○○、未○○應就其被繼承人張豹所有坐落在台南縣新
營市○○段六七六地號、地目建、面積五七平方公尺、應有部分六分之一；台南縣新營市
○○段六七九地號、地目旱、面積一七八八平方公尺、應有部分六分之一；台南縣新營市
○○段六八二地號、地目建、面積五七九平方公尺、應有部分六分之一之土地辦理繼承登
記。
兩造共有坐落在台南縣新營市○○段六七六地號、地目建、面積五七平方公尺；台南縣新
營市○○段六七九地號、地目旱、面積一七八八平方公尺；台南縣新營市○○段六八二地
號、地目建、面積五七九平方公尺之土地准予合併分割，其分割方法為如附圖乙案所示：
編號Ａ部分面積一０七平方公尺土地分歸被告己○○取得、編號Ｂ部分面積一００平方公
尺土地分歸被告壬○○取得、編號Ｃ部分面積一００平方公尺土地分歸被告辛○○取得、
編號Ｄ部分面積一００平方公尺土地分歸被告戊○○取得、編號Ｅ部分面積八二平方公尺
土地分歸被告丁○○取得、編號Ｆ部分面積一八０平方公尺土地分歸被告庚○○取得、編
號Ｇ部分面積二三０平方公尺土地分歸兩造按如附表所示之應有部分比例共同取得、編號
Ｈ部分面積二二七平方公尺土地分歸被告甲○○取得、編號Ｉ部分面積二二七平方公尺土
地分歸被告乙○○取得、編號Ｊ部分面積三五七平方公尺土地分歸被告子○○取得、編號
Ｋ部分面積八九平方公尺土地分歸原告癸○○、寅○○共同取得、編號Ｌ部分面積八九平
方公尺土地分歸被告丑○○取得、編號Ｍ部分面積三五八平方公尺土地分歸被告巳○○、
卯○○、辰○○、午○○、未○○共同取得，並保持公同共有、編號Ｎ部分面積一七八平
方公尺土地分歸被告申○○取得。
訴訟費用由兩造按附表所示應有部分比例負擔。
    事    實
甲、原告方面：
一、聲明：
(一)如主文第一項所示。
(二)兩造共有坐落在台南縣新營市○○段六七六地號、地目建、面積五七平方公尺；台南
    縣新營市○○段六七九地號、地目旱、面積一七八八平方公尺；台南縣新營市○○段
    六八二地號、地目建、面積五七九平方公尺之土地准予合併分割，其分割方法為如附
    圖甲案所示：編號Ａ部分面積一０七平方公尺土地分歸被告己○○取得、編號Ｂ部分
    面積一００平方公尺土地分歸被告壬○○取得、編號Ｃ部分面積一００平方公尺土地
    分歸被告辛○○取得、編號Ｄ部分面積一００平方公尺土地分歸被告戊○○取得、編
    號Ｅ部分面積八二平方公尺土地分歸被告丁○○取得、編號Ｆ部分面積一八０平方公
    尺土地分歸被告庚○○取得、編號Ｇ部分面積二三０平方公尺土地分歸兩造按如附表
    所示之原應有部分比例共同取得、編號Ｈ部分面積二二七平方公尺土地分歸被告甲○○取得、編號Ｉ部分面積二二七平方公尺土地分歸被告乙○○取得、編號Ｊ部分面積
    三五七平方公尺土地分歸被告子○○取得、編號Ｋ部分面積八九平方公尺土地分歸原
    告癸○○、寅○○取得、編號Ｌ部分面積六二五平方公尺土地分歸被告丑○○、申○○、巳○○、卯○○、辰○○、午○○、未○○取得。
二、陳述：
(一)緣坐落在台南縣新營市○○段六七六地號、地目建、面積五七平方公尺；台南縣新營
    市○○段六七九地號、地目旱、面積一七八八平方公尺；台南縣新營市○○段六八二
    地號、地目建、面積五七九平方公尺之土地（下稱系爭三筆土地）為原告與被告己○○、壬○○、辛○○、戊○○、丁○○、庚○○、子○○、乙○○、甲○○、申○○
    、丑○○等十一人，及訴外人張豹所共有，每人之應有部分如附表所示，茲因共有人
    張豹已於八十五年十一月八日死亡，而被告巳○○、卯○○、辰○○、午○○、未○○五人為其繼承人，卻迄今仍未就被繼承人張豹於系爭土地之應有部分辦理繼承登記
    ，為此依據土地法第七十二條、最高法院六十九年台上字第一０一二號判例意旨，訴
    請如聲明第一項所示。
(二)又系爭三筆土地為高速公路交流道特定區住宅區用地，土地相臨接，各筆土地之共有
    人相同，應有部分相同，宜合併分割；而系爭土地並無不能分割之情事，各共有人亦
    無不得分割之契約。而本件多數共有人經協商結果，認為以附圖甲案方式分割較為合
    理，分割後各共有人面積有所增減時，各共有人願私下互相補償差額，且三年內地上
    物由原使用人繼續使用，三年屆滿無條件自行拆除（協議內容因尚有數位共有人未出
    席參與，致未能作成書面），為此依據民法第八百二十三條第一項之規定，訴請判決
    如聲明第二項所示。
三、證據：提出分割方案、地籍圖、繼承系統表、除戶謄本各一份、土地登記簿謄本三份
    、戶籍謄本十六份為證。
乙、被告方面：
    被告巳○○、卯○○、辰○○、午○○、未○○、申○○、丑○○等七人未於言詞辯
    論期日到場，亦未提出準備書狀作何聲明或陳述；至被告己○○、壬○○、辛○○、
    戊○○、丁○○、庚○○、子○○、乙○○、甲○○等九人未於最後言詞辯論期日到
    場，惟據其先前到場所為之聲明及陳述為：
一、聲明：同意分割。
二、陳述：對原告主張如附圖甲案所示之分割方法，或如乙案所示之分割方法均無意見，
    被告申○○、丑○○及訴外人張豹在系爭三筆土地上均無建物，系爭三筆土地上之建
    物，被告與原告已達成協議於三年後無條件自行拆除。
丙、本院依職權函請台南縣鹽水地政事務所派員會同本院履勘現場，並製成複丈成果圖送
    院參辦。
    理    由
一、本件被告經合法通知，未於言詞辯論期日到場，核無民事訴訟法第三百八十六條各款
    所列情形，爰依原告聲請，由其一造辯論而為判決。
二、按共有之不動產之共有人中有人死亡者，他共有人請求分割共有物時，為求訴訟之經
    濟起見，可許原告就請求繼承登記及分割共有物之訴合併提起，即以一訴請求該死亡
    之共有人之繼承人辦理繼承登記，並請求該繼承人於辦理繼承登記後，與原告及其餘
    共有人分割共有之不動產，最高法院七十年第一次民事庭會議決議可資參照。原告起
    訴主張系爭三筆土地為原告與被告己○○、壬○○、辛○○、戊○○、丁○○、庚○○、子○○、乙○○、甲○○、申○○、丑○○等十一人，及訴外人張豹所共有，每
    人之應有部分如附表所示，惟共有人之一張豹業於八十五年十一月八日死亡，而被告
    巳○○、卯○○、辰○○、午○○、未○○五人為其繼承人，卻迄今仍未就被繼承人
    張豹於系爭三筆土地之應有部分辦理繼承登記之事實，業據其提出繼承系統表、戶籍
    謄本、除戶謄本各一份及土地登記簿謄本三份為證，而堪信為真實。依上開說明，原
    告請求被告巳○○、卯○○、辰○○、午○○、未○○五人，於系爭三筆土地分割前
    ，應先就系爭三筆土地中被繼承人張豹之應有部分各六分之一辦理繼承登記，為有理
    由，應予准許。
三、次按，各共有人除因物之使用目的不能分割，或契約定有不分割之期限者外，得隨時
    請求分割共有物，民法第八百二十三條第一項定有明文。本件原告主張系爭三筆土地
    為兩造所共有，每人之應有部分如附表所示，而系爭三筆土地為高速公路交流道特定
    區住宅區用地，土地相臨接，各筆土地之共有人相同，應有部分相同，且無不能分割
    之情事，各共有人間亦無不得分割之契約，如合併分割，可使土地使用之經濟效益較
    可發揮等情，業據其提出土地登記簿謄本三份為證，且為被告己○○、壬○○、辛○○、戊○○、丁○○、庚○○、子○○、乙○○、甲○○等人所不爭執，並經本院會
    同地政人員履勘現場屬實，自堪信為真實。則系爭三筆土地既相鄰，且兩造在各筆土
    地之應有部分比例復均相同，如合併分割，將可使土地之經濟利用效益得以發揮，並
    免除細分土地影響整體使用之結果，是本院認為予以合併分割，應為適當之分割方案
    ，應予准許。
四、又法院為裁判分割前，應顧及公平、當事人之聲明、應有部分之比例與實際是否相當
    、共有物之客觀情狀、性質、價格與經濟價值、共有利益、各共有人之主觀因素與使
    用現狀、利害關係等因素為綜合判斷。經查，兩造共有之系爭三筆土地上，北面如附
    圖所示Ａ、Ｂ、Ｃ、Ｄ、Ｅ、Ｆ部分之土地上有被告己○○、壬○○、辛○○、戊○○、丁○○、庚○○等六人共有之磚瓦平房祖厝一棟、門牌號碼為台南縣新營市嘉芳
    四二號，南面如附圖所示Ｈ、Ｉ部分之土地上有被告乙○○、甲○○二人共有之磚瓦
    平房一棟，門牌號碼為台南縣新營市嘉芳四六號，如附圖所示Ｇ部分之土地為現有供
    通行之私有道路，另有不知何人所有門牌號碼為台南縣新營市嘉芳四五號之空屋一棟
    及無門牌號碼之空屋兩棟，餘為空地，而系爭三筆土地東面臨十二米之嘉芳路，南面
    臨八米計劃道路等情，業據本院會同台南縣鹽水地政事務所測量人員至現場履勘及測
    量明確，有勘驗筆錄及複丈成果圖各一份在卷可稽。本院審酌系爭三筆土地之使用情
    形，及被告己○○、壬○○、辛○○、戊○○、丁○○、庚○○、子○○、乙○○、
    甲○○等九人亦具狀表示同意原告所提之分割方案，雙方就分割後面積有所增減之問
    題已同意私下互相補償差額，此部分不在本案訴訟中爭執；被告申○○雖未到庭，惟
    其在本院八十九年度營調字第三二號調解時曾到庭陳明希望其能單獨取得土地所有權
    ，而原告主張之甲案，其中Ｌ部分由被告申○○與另一被告丑○○及共有人張豹之全
    體繼承人保持共有，未能考慮其意願，較不適宜；而其餘未到庭之被告，分割後之面
    積並未增減，在系爭三筆土地上既無建物，亦未具狀表示意見等情狀，認系爭三筆土
    地之分割方法應以如附圖乙案所示：編號Ａ部分面積一０七平方公尺土地分歸被告己○○取得、編號Ｂ部分面積一００平方公尺土地分歸被告壬○○取得、編號Ｃ部分面
    積一００平方公尺土地分歸被告辛○○取得、編號Ｄ部分面積一００平方公尺土地分
    歸被告戊○○取得、編號Ｅ部分面積八二平方公尺土地分歸被告丁○○取得、編號Ｆ
    部分面積一八０平方公尺土地分歸被告庚○○取得、編號Ｇ部分面積二三０平方公尺
    土地分歸兩造按如附表所示之原應有部分比例共同取得、編號Ｈ部分面積二二七平方
    公尺土地分歸被告甲○○取得、編號Ｉ部分面積二二七平方公尺土地分歸被告乙○○
    取得、編號Ｊ部分面積三五七平方公尺土地分歸被告子○○取得、編號Ｋ部分面積八
    九平方公尺土地分歸原告癸○○、寅○○共同取得、編號Ｌ部分面積八九平方公尺土
    地分歸被告丑○○取得、編號Ｍ部分面積三五八平方公尺土地分歸被告巳○○、卯○○、辰○○、午○○、未○○共同取得，並保持公同共有、編號Ｎ部分面積一七八平
    方公尺土地分歸被告申○○取得為適當，爰判決如主文第二項所示。
據上論結，本件原告之訴為有理由，依民事訴訟法第三百八十五條第一項前段、第七十八
條、第八十一條第二項、第八十五條第一項但書，判決如主文。
中      華      民      國     八十九     年      十      月      三十      日
                                    臺灣臺南地方法院民事第二庭
~B法      官  張家瑛
右為正本係照原本作成
如對本判決上訴，須於判決送達後廿日內向本院提出上訴狀
中      華      民      國     八十九     年      十一    月        四      日
~B法院書記官  蔡蘭櫻
~FO
~T32
附表：各共有人之應有部分
┌──┬───┬──────────┬──┬───┬───────────┐
│    │共有人│  應 有 部 分       │    │共有人│  應   有   部   分   │
├──┼───┼──────────┼──┼───┼───────────┤
│ 一 │己○○│一０＼一七六        │ 十 │申○○│一＼十二              │
├──┼───┼──────────┼──┼───┼───────────┤
│ 二 │壬○○│一０＼一七六        │十一│丑○○│一＼二四              │
├──┼───┼──────────┼──┼───┼───────────┤
│ 三 │辛○○│一０＼一七六        │十二│癸○○│一＼四八              │
├──┼───┼──────────┼──┼───┼───────────┤
│ 四 │戊○○│一０＼一七六        │十三│寅○○│一＼四八              │
├──┼───┼──────────┼──┼───┼───────────┤
│ 五 │丁○○│五＼一七六          │十四│巳○○│即張豹之全體繼承人公同│
├──┼───┼──────────┼──┼───┤                      │
│ 六 │庚○○│一０＼一七六        │十五│卯○○│共有其原應有部分：    │
├──┼───┼──────────┼──┼───┤                      │
│ 七 │子○○│一＼六              │十六│辰○○│一＼六                │
├──┼───┼──────────┼──┼───┤                      │
│ 八 │乙○○│三＼三二            │十七│午○○│                      │
├──┼───┼──────────┼──┼───┤                      │
│ 九 │甲○○│三＼三二            │十八│未○○│                      │
└──┴───┴──────────┴──┴───┴───────────┘


司法院資訊處製作；財團法人民間司法改革基金會備份。
